臺灣橋頭地方法院刑事判決
111年度審金訴緝字第5號
公  訴  人  臺灣橋頭地方檢察署檢察官
被      告  黃昱銨




上列被告因詐欺等案件，經檢察官提起公訴（109年度偵字第121
04號），嗣被告就被訴事實為有罪之陳述，經本院告知簡式審判
程序之旨，並聽取當事人之意見後，由本院合議庭裁定改由受命
法官獨任進行簡式審判程序，判決如下：
    主  文
乙○○犯三人以上共同冒用公務員名義詐欺取財罪，處有期徒刑壹
年陸月。未扣案之犯罪所得新臺幣伍仟元沒收，於全部或一部不
能沒收或不宜執行沒收時，追徵其價額。
    事  實
一、乙○○於民國109年2、3月間某日起，加入由真實姓名年籍不
    詳綽號「丹尼」之成年人（以下簡稱「丹尼」）及其他真實
    姓名年籍不詳之成年人（均無證據證明為未滿18歲之人）所
    組成之3人以上詐欺集團（所涉參與犯罪組織部分，另經臺
    灣高等法院以110年度上訴字第107號判決有罪，並經最高法
    院以110年度台上字第4776號駁回上訴確定，不在本案起訴
    範圍），由其負責擔任俗稱「車手」之依指示領取、轉交詐
    欺犯罪所得款項之工作，且乙○○應知悉受指示提領款項並交
    付他人，將可能為他人遂行詐欺犯罪並致難以追查，而可掩
    飾、隱匿詐欺犯罪所得去向，仍與所屬詐欺集團成員共同意
    圖為自己不法之所有，基於三人以上共同冒用公務員名義詐
    欺取財及掩飾、隱匿詐欺犯罪所得去向之洗錢之犯意聯絡，
    先由所屬詐欺集團成員於109年7月1日上午8時50分起至同日
    下午1時許，佯為戶政事務所人員撥打電話予甲○○○，向甲○○
    ○佯稱：因其身分證遭他人申請戶口登記，涉嫌詐欺云云，
    再由所屬詐欺集團其他成員佯為高雄市警察局刑事組張俊義
    隊長致電甲○○○，向甲○○○訛稱：其存摺賣給詐欺集團犯案，
    其帳戶內有他人遭騙匯入新臺幣（下同）300萬元，將移由
    檢察官調查云云，復由另名所屬詐欺集團成員佯為陳瑞仁檢
    察官撥打電話聯繫甲○○○，向其謊稱：檢察官傳訊2次均未到
    案，需要配合指示前往郵局領款32萬元，除1萬元留存外，
    餘款31萬元交給前去取款的法院人員云云，致甲○○○陷於錯
    誤，於同日下午1時至1時30分許間，前往中華郵政海軍官校
    郵局臨櫃提領32萬元後，復由乙○○依「丹尼」之指示，前往
    陳趙方美在高雄市左營區和光街住處，向甲○○○收取現金31
    萬元，再依指示拿取上述31萬元中之5,000元作為報酬，再
    將剩餘款項藏放在高鐵桃園站男廁之垃圾桶內，由所屬詐欺
    集團其他成員取得上開款項，以掩飾、隱匿詐欺犯罪所得去
    向，乙○○因此獲有5,000元之報酬。嗣甲○○○察覺有異報警處
    理，始循線查悉上情。
二、案經甲○○○訴由高雄市政府警察局左營分局報告臺灣橋頭地
    方檢察署檢察官偵查起訴。
    理  由
一、上揭事實，業據被告於警詢、偵訊及本院審理中坦承不諱（
    見警卷第1至8頁；偵卷第63至65頁；審金訴緝卷第173頁、
    第186頁），核與證人即告訴人甲○○○於警詢及偵訊中之證述
    情節大致相符（見警卷第9至13頁；偵卷第61至67頁），並
    有告訴人指認犯罪嫌疑人紀錄表、告訴人之中華郵政海軍官
    校郵局存摺封面及內頁影本、監視器錄影畫面截圖等在卷可
    稽（見警卷第25至26頁、第30至31頁、第34至40頁），足認
    被告之任意性自白與事實相符，應堪採信。本案事證明確，
    被告犯行洵堪認定，應依法論科。
二、論罪科刑：
  ㈠論罪部分
  1.按洗錢防制法第2條規定：「本法所稱洗錢，指下列行為：
    一、意圖掩飾或隱匿特定犯罪所得來源，或使他人逃避刑事
    追訴，而移轉或變更特定犯罪所得。二、掩飾或隱匿特定犯
    罪所得之本質、來源、去向、所在、所有權、處分權或其他
    權益者。三、收受、持有或使用他人之特定犯罪所得。」如
    詐欺集團向被害人施用詐術後，為隱匿其詐欺所得財物之去
    向，而令被害人將其款項轉入該集團所持有、使用之人頭帳
    戶，並由該集團所屬之車手前往提領詐欺所得款項得逞，檢
    察官如能證明該帳戶內之資金係本案詐欺之特定犯罪所得，
    即已該當於新法第14條第1項之一般洗錢罪。另過去實務認
    為，行為人對犯特定犯罪所得之財物或利益作直接使用或消
    費之處分行為，或僅將自己犯罪所得財物交予其他共同正犯
    ，祇屬犯罪後處分贓物之行為，非本條例所規範之洗錢行為
    ，惟依新法規定，倘行為人意圖掩飾或隱匿特定犯罪所得來
    源，而將特定犯罪所得直接消費處分，甚或交予其他共同正
    犯，而由共同正犯以虛假交易外觀掩飾不法金流移動，即難
    認單純犯罪後處分贓物之行為，應仍構成新法第2條第1款或
    2款之洗錢行為（最高法院108年度台上字第1744號判決意旨
    參照）。查本案詐欺集團成員向告訴人施以詐術，致告訴人
    陷於錯誤而交付款項與被告後，再由被告依指示將款項輾轉
    交付與詐欺集團上游成員，客觀上顯已製造金流斷點，致無
    從或難以追查前揭犯罪所得，藉此掩飾或隱匿該等犯罪所得
    之去向、所在，當屬洗錢防制法第2條第2款掩飾、隱匿特定
    犯罪所得去向、所在之行為，核與洗錢防制法第14條第1項
    一般洗錢罪之要件相合。
  2.核被告所為，係犯刑法第339條之4第1項第1款、第2款之三
    人以上共同冒用公務員名義詐欺取財罪、洗錢防制法第14條
    第1項之一般洗錢罪。另刑法第339條之4第1項所列各款為詐
    欺取財之加重條件，如犯詐欺取財罪兼具數款加重情形時，
    因詐欺取財行為祇有一個，仍祇成立一罪，不能認為法律競
    合或犯罪競合，但判決主文應將各種加重情形順序揭明，理
    由並應引用各款，俾相適應（最高法院69年台上字第3945號
    判決先例意旨參照），是被告上開所犯加重詐欺取財罪，雖
    兼具刑法第339條之4第1項第1款、第2款加重情形，應僅成
    立一罪，併此敘明。
  3.被告與「丹尼」、其餘所屬詐欺集團成員就本案犯行，有犯
    意聯絡及相互利用之行為分擔，為共同正犯。
  4.又刑法第339條之4第1項第1款之冒用公務員名義詐欺取財罪
    ，已將同法第158條第1項之僭行公務員職權罪之構成要件與
    不法要素包攝在內，而以詐欺犯罪之加重處罰事由，成為另
    一獨立之詐欺犯罪態樣，予以加重處罰，不另成立刑法第15
    8條第1項之僭行公務員職權罪。
  5.被告本案所犯係以一行為同時觸犯三人以上共同冒用公務員
    名義詐欺取財罪、一般洗錢罪2罪名，為想像競合犯，應依
    刑法第55條前段規定從一重論以三人以上共同冒用公務員名
    義詐欺取財罪處斷。起訴書論罪法條雖僅記載刑法第339條
    之4第1項第1款，漏列同條項第2款，惟起訴書已詳述被告、
    「丹尼」及所屬詐騙集團成員等三人以上共同犯上開詐欺取
    財罪加重條件之犯罪事實，足認僅係起訴書論罪法條漏載，
    被告亦經本院於審理時告知上開刑法第339條之4第1項第2款
    之罪名（見審金訴緝卷第172、182頁），而刑法第339條之4
    第1項各款僅係詐欺罪之加重條件，乃同一條項加重詐欺罪
    之不同犯罪手段與型態，由本院逕予補充，尚無庸變更起訴
    法條。
  6.犯洗錢防制法第14、15條之罪，在偵查或審判中自白者，減
    輕其刑，洗錢防制法第16條第2項定有明文。查被告於本院
    審理中自白本案犯行，就所犯一般洗錢罪部分本應依洗錢防
    制法第16條第2項之規定減輕其刑，惟被告所犯一般洗錢罪
    係屬想像競合犯其中之輕罪，於決定處斷刑時，係以其中最
    重罪名之法定刑，做為裁量之準據，爰於量刑時一併衡酌前
    揭輕罪減輕其刑之事由（最高法院109年度台上字第5771號
    判決參照），附此敘明。
  ㈡量刑部分
　　爰審酌被告非無謀生能力之人，不思循正當管道獲取所需，
    明知現今社會詐欺集團猖獗，對社會秩序及一般民眾財產法
    益侵害甚鉅，竟貪圖輕鬆獲利，與詐欺集團成員共犯本案加
    重詐欺取財犯行，影響社會治安及正常交易秩序，漠視他人
    財產法益，造成執法機關不易查緝犯罪行為人，又其擔任詐
    欺集團層層分工之一部，若非詐欺集團成員全體協力、互相
    利用，本案之詐欺取財犯行亦不可能順遂實行，更助長社會
    犯罪風氣，並使告訴人求償困難，破壞人際往來之信任感，
    迄未賠償告訴人所受損害，所為殊值非難；惟念及被告犯後
    坦承犯行之態度，且合於洗錢防制法第16條第2項所定減輕
    其刑事由，已如前述，暨考量被告於本案犯罪之角色分工、
    地位、犯罪之情節、手段，及其所獲取之報酬（詳後述），
    兼衡其自述碩士畢業之教育程度、入監執行前無業之工作、
    經濟狀況及未婚無子女之家庭生活狀況（見審金訴緝卷第18
    7頁）等一切情狀，量處如主文所示之刑。
三、沒收：
  ㈠按犯罪所得，屬於犯罪行為人者，沒收之；前2項之沒收，於
    全部或一部不能沒收或不宜執行沒收時，追徵其價額，刑法
    第38條之1第1項、第3項分別定有明文。次按洗錢防制法第1
    8條第1項前段固規定「犯第14條之罪，其所移轉、變更、掩
    飾、隱匿、收受、取得、持有、使用之財物或財產上利益，
    沒收之」，惟無「不問屬於犯罪行為人與否」之要件，當以
    屬於犯罪行為人者為限（即指實際管領者），始應沒收。
  ㈡查被告獲有5,000元之報酬，為其本案之犯罪所得，業據被告
    於偵查及本院審理中供述在卷（見偵卷第63頁；審金訴緝卷
    第173頁），未據扣案，亦未實際或賠償告訴人，為避免被
    告因犯罪享有犯罪利得，自應依上開規定宣告沒收，並於全
    部或一部不能沒收或不宜執行沒收時，追徵其價額。
  ㈢至被告取得告訴人交付款項31萬元，扣除其所取得之報酬5,0
    00元後，將其餘款項全數交與所屬詐欺集團其他成員，業據
    被告供述在卷（見警卷第4頁；偵卷第63頁），且依本案卷
    內既存證據資料，尚乏證據足以證明被告實際保有該款項，
    是被告就上開款項不具所有權及事實上處分權，自無庸依洗
    錢防制法第18條第1項或刑法第38條之1第1項規定宣告沒收
    ，附此敘明。
據上論斷，應依刑事訴訟法第273條之1第1項、第299條第1項前
段，判決如主文。
本案經檢察官丙○○提起公訴，檢察官鍾葦怡到庭執行職務。
中　　華　　民　　國　　111 　年　　8 　　月　　15　　日
                  刑事第四庭    法　官  陳芸葶
以上正本證明與原本無異。
如不服本判決應於收受送達後20日內向本院提出上訴書狀，並應
敘述具體理由；如未敘述上訴理由者，應於上訴期間屆滿後20日
內向本院補提理由書（均須按他造當事人之人數附繕本）「切勿
逕送上級法院」。
中　　華　　民　　國　　111 　年　　8 　　月　　15　　日
 　　　　　　　　　　　　　　　 書記官  鄭珓銘
附錄本案論罪科刑法條：
中華民國刑法第339條之4
犯第339條詐欺罪而有下列情形之一者，處1年以上7年以下有期
徒刑，得併科1百萬元以下罰金：
一、冒用政府機關或公務員名義犯之。
二、三人以上共同犯之。
三、以廣播電視、電子通訊、網際網路或其他媒體等傳播工具，
    對公眾散布而犯之。前項之未遂犯罰之。
洗錢防制法第14條
有第二條各款所列洗錢行為者，處7年以下有期徒刑，併科新臺
幣5百萬元以下罰金。
前項之未遂犯罰之。
前二項情形，不得科以超過其特定犯罪所定最重本刑之刑。